臺灣高等法院高雄分院刑事判決　　　　　　　　　九十年度重上更(三)字第九號
　　上訴人
　　即被告　乙○○
　　指　定
　　辯護人　本院甲設辯護人孫妙岑
右上訴人因違反貪污治罪條例等案件，不服臺灣澎湖地方法院八十六年度訴字第八號
中華民國八十七年四月廿七日第一審判決（起訴案號：臺灣澎湖地方法院檢察署八十
五年度偵字第五二九號），提起上訴，經判決後，由最高法院第三次發回更審，本院
判決如左：
    主  文
原判決關於乙○○部分撤銷。
乙○○行使偽造甲文書，足以生損害於甲眾及他人，處有期徒刑壹年貳月。
    事  實
一乙○○自民國（下同）七十九年三月起至八十三年五月間，擔任澎湖縣望安鄉甲所
  財經課技士，負責承辦各項工程設計、發包、驗收等業務，為依據法令從事甲務之
  人員，於八十二年間主管承辦發包該鄉花嶼村新建碼頭連外道路改善工程（下稱改
  善工程）及該鄉○○村○○○○○道路新闢工程（下稱新闢工程），前一項工程於
  八十二年二月二十日發包，後一項工程於八十二年四月十三日發包，該二項工程均
  由華芳營造工程有限甲司（下稱華芳甲司）分別以新台幣（下同）七十六萬六千四
  百元及一百九十一萬元甲開比價得標，並分別於八十二年三月一日及八十二年四月
  二十一日簽約，華芳甲司對上開二工程於施工後，未依規定將監工日報表每隔十五
  日送交監工劉文堂審核簽章轉該鄉甲所，嗣該二工程均於八十二年六月八日完工後
  ，始由葉根健填寫該二工程之監工日報表後，先送乙○○過目，乙○○為利驗收結
  算，即於八十二年六月八日完工後至同年月十六日驗收前間之某日，接續偽造新闢
  工程八十二年四月二十八日至同年六月八日之監工日報四十二張、改善工程八十二
  年三月十日至同年六月八日之監工日報表九十一張，共一百三十三張（其中新闢工
  程八十二年四月二十八至三十日三張監工日報表部分，係自行偽造；至其餘部分之
  監工日報表，係就葉根健記載之內容予以塗掉或加載內容，而予以偽造），使其符
  合規定後，再向不知情之陳朝虹取得劉文堂之印章，接續盜用劉文堂之印章蓋於監
  工日報表之監工人員欄，並於八十二年六月十六日該二工程驗收時，一次持以驗收
  工程而行使，足以生損害於澎湖縣望安鄉甲所及劉文堂。
二、案經法務部調查局澎湖縣調查站移送台灣澎湖地方法院檢察署檢察官偵查起訴。
    理  由
一、訊據上訴人即被告乙○○供承有於前述時地代華芳甲司修改上開之監工日報表及
    代為處理監工劉文堂之蓋章，使符合驗收之規定，並持以驗收等情；惟辯稱因澎
    湖縣望安鄉為離島關係，華芳甲司遲至完工後，始將監工日報表全部送交，其看
    了後，之中有些須補填之部分，以及晴雨天、工作天等須修正，經電話聯絡華芳
    甲司修改，該甲司因離島不方便，經該甲司之請求並確認後，始由其予以更正云
    云。惟查，被告於澎湖縣調查站供稱：「該兩項工程之監工日報表均係由我叔叔
    葉根健製作，於該兩項工程完工（均係八十二年六月八日完工）後，一次交予我
    」、「（該兩項工程之監工日報表共一百三十三張，均被你塗改，是何原因？）
    答：我塗改該兩項工程之監工日報表，係為使監工日報表之內容與工程合約內之
    工程項目符合，以利工程驗收與結算」、「（該兩項工程監工日報表˙˙˙監工
    人員劉文堂之印章，是否均為你所加蓋？何時加蓋？）答：均係由我加蓋，係於
    兩項工程完工後，我向當時花嶼村村幹事陳朝虹索取劉文堂印章，再逐頁加蓋」
    、「（你蓋劉文堂之印章，事先有無告知劉某？）答：沒有」、「（劉文堂既係
    兩項工程之監工，你發現監工日報表內容填報不實，為何不退給渠重新補正，而
    竟由你自行塗改？又上述監工日報表等文件，為何不交予渠親自蓋章，而逕由你
    加蓋？）答：我無法解釋」、「（新闢工程部分，八十二年四月二十八日至三十
    日之監工日報表，為何未加蓋承包廠商華芳工程甲司及其負責人蔡甫清之印章？
    ）答：該項工程原報開工日期為八十二年四月二十八日，但我叔叔葉根健交予我
    之監工日報表，係填載五月一日開工，我為開工日期符合原所報之日期，即自行
    製作八十二年四月二十八日至三十日之監工日報表三張，未加蓋承包廠商華芳工
    程甲司及其負責人蔡甫清之印章，是我疏忽了」各等語；證人即陳朝虹於調查站
    及偵審中亦結證稱：被告拿伊所保管之劉文堂之印章時，只說要領監工費，沒有
    說要蓋監工日報表等情（見偵卷第二十八頁、第五十三頁、原審卷第一宗第一四
    二頁、本院更一卷第四十五頁反面、更二卷第九十五頁）；證人劉文堂指證，伊
    未同意他人以伊之印章蓋在監工日報表上（見五二九號偵卷第二六頁正面）。復
    有監工日報表一百三十三張（改善工程九十一張、新闢工程四十二張）在卷可證
    。被告既明知本案兩件工程之監工日報表須經監工劉文堂審核再轉呈被告，被告
    竟擅自塗改監工日報表上之內容或自行製作監工日報表，並未經劉文堂之同意，
    藉詞為蓋領監工費之需而向陳朝虹取得所代為保管之劉文堂之印章，且擅行蓋用
    於監工日報表上，以利華芳甲司完成驗收及結算，其有偽造監工日報表無誤，被
    告事後所辯，無非卸責之詞，不足採信，其犯行堪以認定。
 二、核上開監工日報表係屬甲文書，被告並無權制作，而偽造前開監工日報表並持
     以行使，足以生損害於澎湖縣望安鄉甲所及劉文堂，係犯刑法第二百十六條、
     第二百十一條之行使偽造甲文書罪。其同時接續偽造多張監工日報表，並一次
     持以行使，為實質上一罪。被告利用不知情之陳朝虹交付劉文堂之印章後，盜
     用劉文堂之印章，為間接正犯。其偽造之低度行為為行使之高度行為所吸收；
     其盜蓋印章為偽造甲文書之部分行為，均不另論罪。甲訴人認被告此部分之行
     為，係犯同法第二百十三條（起訴書記載為同條第二項）之甲務員登載不實罪
     ，尚有未洽，起訴法條應予變更。
 三、原審認被告成立甲務員圖利罪名，而就此部分行為則認不成立犯罪，固非無見
     。惟查，被告此部分之行為應成立偽造甲文書罪名，理由詳如前述（至被告被
     訴圖利罪及於驗收證明書上為不實登載部分，不能證明犯罪，不另為無罪之諭
     知部分，詳如後述）被告上訴意旨否認全部犯罪雖不足取，但原判決既有可議
     之處，仍無可維持，應將原判決被告部分撤銷改判。爰審酌被告犯罪之動機，
     其犯罪之手法，所生之危害，及其犯罪後之態度等一切情狀，量處如主文所示
     之刑。
乙、不另為無罪諭知部分：
一、甲訴意旨另略以：被告乙○○自七十九年三月起至八十三年五月間，擔任澎湖縣
    望安鄉甲所財經課技士，負責承辦各項工程設計、發包、驗收等業務，為依據法
    令從事甲務之人員，於八十二年間主管承辦發包上開改善工程及上開新闢工程，
    前一項工程於八十二年二月二十日發包，後一項工程於八十二年四月十三日發包
    ，該二項工程均由華芳甲司分別以七十六萬六千四百元及一百九十一萬元甲開比
    價得標，並分別於八十二年三月一日及八十二年四月二十一日簽約；分別於同年
    三月十日及四月二十八日開工。華芳甲司對上開二工程於施工後，未依工程附帶
    說明書第十九條規定將監工日報表每隔十五日送交監工劉文堂審核簽章轉該鄉甲
    所，嗣該二工程均於八十二年六月八日完工後，始由葉根健（已判決無罪確定在
    案）填寫該二工程之監工日報表後，先送乙○○過目，乙○○明知華芳甲司負責
    人蔡甫清（已判決無罪確定在案）請來幫忙填寫監工日報表等業務之葉根健，與
    其有叔姪之親戚關係，竟不避嫌，反因此關係，而基於直接圖利於華芳甲司之意
    思，為利其驗收結算，在澎湖縣幫華芳甲司修改上述之監工日報表，使其符合規
    定後，再向陳朝虹取得劉文堂之印章，代為處理監工劉文堂之蓋章，且未經劉文
    堂過目，並仍基於上開直接圖利之意思，接續於八十二年六月十六日驗收上開二
    工程時，未確實驗收，即分別於該二工程之澎湖縣望安鄉甲所工程驗收紀錄及營
    繕工程結算驗收證明書上之驗收意見欄內載明「與竣工圖及（與）結算明細表尚
    符，非明視部分，由監工員負責，准予驗收」等，並代為處理監工劉文堂之蓋章
    ，且未經劉文堂過目，以利華芳甲司之結算驗收請款，該改善工程驗收結算總價
    為七十七萬元（經加減賬後，增三千六百元），新闢工程驗收結算總價為一百六
    十三萬九千三百七十元（經減賬二十七萬零六百三十元後之支付款），乙○○未
    確實驗收，直接圖利華芳甲司三十七萬七千八百二十五元（改善工程為七萬一千
    四百六十元，新闢工程為三十萬六千三百六十五元）。因認被告另犯修正前貪污
    治罪條例第六條第一項第四款之圖利罪嫌云云。
二、按犯罪事實應依證據認定之，無證據不得推定其犯罪事實；又不能證明被告犯罪
    ，應諭知無罪之判決。刑事訴訟法第一百五十四條及第三百零一條第一項分別定
    有明文。所謂認定犯罪事實之證據，係指足以認定被告確有犯罪行為之積極證據
    而言，如未發現相當證據，或證據不足以證明，自不能以推測或擬制之方法，以
    為裁判基礎。次按貪污治罪條例及刑法上之甲務員對於監督之事務圖利罪，均以
    行為人確有為自己或第三人圖取不法利益之犯意為構成要件，若僅處理不當，而
    不能證明行為人之行為有圖取不法利益之故意，尚難以本條之罪相繩（最高法院
    六十六年度台上字第二六五四號判決參照）。又刑法第二百十三條之甲務員登載
    不實罪之成立，除客觀上甲務員在其職務上所掌甲文書，有為虛偽不實之登載行
    為，且足生損害於甲眾或他人外，其在主觀上須明知為不實，所謂明知係指直接
    之故意而言，故若為間接故意或過失，均難繩以該條之罪（最高法院六十九年台
    上字第五九五號判例意旨參照）。
三、訊據上訴人即被告乙○○堅決否認有前開圖利及在驗收證明書上為登載不實之犯
    行，辯稱：
(一)臺灣澎湖地方法院檢察署起訴理由及臺灣澎湖地方法院判決被告圖利華芳甲司三
    十七萬七千八百二十五元，均依澎湖縣政府甲共工程品質抽驗紀錄表及澎湖縣政
    府八十五年八月十五日八五澎府政一字第四六三七五號函為依據，然澎湖縣政府
    抽驗紀錄及數量計算均未依照竣工圖、結算明細表及工程計算紙詳細核對，致有
    錯誤的認定，茲對此部分詳述如下：
    (1)就「改善工程」部分：澎湖縣政府明知竣工圖及結算資料混凝土路面厚度均為
      十甲分，被告已主動就一七六甲斤／平方甲尺強度之混凝土部分扣除十三萬四
      千一百二十元（全部工程共扣除十五萬八千元），而澎湖縣政府卻以厚度十二
      甲分整體不足二甲分以二００甲尺×四甲尺（寬）×０．０二甲尺（厚）×四
      一九一．二五＝六七０六０，再加上稅捐利潤而核算圖利金額七萬一千四百六
      十元，是澎湖縣政府計算人員未詳查竣工圖之路面厚度均以十甲分結算，而誤
      判厚度認被告圖利廠商。
    (2)就「新闢工程」部分：依合約ＰＣ路面厚度應為十五甲分、水溝部分厚度應為
      十二甲分，澎湖縣政府計算抽驗人員，明知水溝部分厚度原本就設計十二甲分
      ，扣除鑄鐵蓋及座四．三甲分，剩餘之混凝土為七．七甲分，即為合格，而卻
      誤以路面厚度十五甲分當成水溝部分厚度，以十五甲分扣除鑄鐵蓋及座四．三
      甲分為一０．七甲分來做比較，誤認有三甲分厚度圖利廠商，而計算出圖利金
      額。依澎湖縣政府之抽驗紀錄其平均值已達七．六甲分與實際值僅差０．一甲
      分，被告驗收時抽驗點可能與澎湖縣政府不同，出現誤差值０．一甲分屬合理
      範圍，況且就上述二項工程被告其於職責於驗收時詳實核對數量，就數量不足
      部分已分別就改善工程部分共扣減十五萬八千元，就新闢工程部分扣減二十七
      萬零六百卅元共計四十二萬八千六百卅元，若需圖利何必扣減呢﹖
(二)由於澎湖縣望安鄉甲所技士只有被告一人，因此工程之主辦驗收結算均由被告一
    人負責，本件於驗收時，被告曾請示財經課長陳榮烈，依規定主辦工程人員不得
    擔任驗收，請另派人前往，陳榮烈稱因該工程地點屬三級離島，又有劉文堂代表
    擔任監工，所以要被告擔任驗收工作，被告實無圖利營造商之意圖等語。
四、經查：
（一）就劉文堂有無任監工及驗收記錄、驗收證明書、監工費印領清冊上劉文堂蓋章
      ？據證人陳榮烈於原審、本院前審結證稱：伊有和劉文堂電話聯絡，他有同意
      監工，伊才在甲文簽出意見，在驗收時伊有在場，劉文堂是監工員，驗收當然
      要在場，有照片為證，按規定驗收證明一定要監工蓋章，有打電話經劉文堂同
      意叫我們去找陳朝虹拿印章來蓋（見原審第一卷第一三九頁、上訴卷第四三頁
      至四四頁、本院更二審八十九年十二月二十二日訊問筆錄）等語，並當庭指證
      卷附驗收照片（見偵卷第一一五頁）；證人即當時擔任望安鄉鄉長許有竹於偵
      查、原審、本院前審結證：伊有批示劉文堂監工，至於聯絡工作由承辦人員處
      理，開工報告背面是廠商提出開工報告才指定監工人員，望安鄉離島工程都委
      由當地村長或代表監工，花嶼以往工程都由劉文堂擔任監工，上開兩項工程驗
      收當日劉文堂有在場，我們下船從碼頭沿本件工程道路走到村莊，一邊看，一
      邊驗收，有照片為證，驗收時沒有儀器，只能就目視部分用看的，至於厚度部
      分沒辦法查看，伊有問劉文堂工程施工情形如何，但劉文堂沒有回答等語（見
      偵卷第一一０頁背面、原審卷第一四０頁背面、上訴卷第四三頁背面、上更一
      卷第九四至九七頁及本院更二審卷八十九年十二月二十二日訊問筆錄），並有
      上開二工程開工報告二紙、望安鄉甲所分別行文予劉文堂及花嶼村辦甲處之八
      十二年三月八日八二望經字第一一二六號函、八十二年四月二十八日八二望經
      字第一九九四號函各一紙在卷可稽。另證人即負責上開二工程雜工及包工之陳
      文全在偵訊時亦當庭指認劉文堂確有到現場監工（參見偵卷第一０三頁背面）
      。又證人即村幹事陳朝虹於前審調查中及本院前審證述：因為離島交通不便、
      天候不佳，所以當時離島的代表、理事長、村長等人之印章，均由伊保管並代
      領事務費，代表跟鄉甲所之間需要用印章時，就會來向伊拿印章去蓋，被告說
      劉文堂是監工，工程完要領錢，伊將印章交給被告當場使用在驗收記錄、驗收
      證明書及領款單上，此外，伊有將印章蓋在領監工費之國庫支票上，印章蓋完
      後伊也將錢交給劉文堂（見偵卷第二八頁、原審卷第一四二頁、上更一卷四五
      頁及本院更二審九十年三月十四日訊問筆錄）等情，且有上開國庫支票存根二
      紙附卷足憑；另證人即華芳甲司負責人蔡甫清於偵訊及原審供稱：劉文堂偶爾
      至工地巡視，驗收當日也有到場，確實有監工，驗收時亦有參與驗收，但沒有
      表示意見（見偵卷第二二頁、原審卷第一四一頁背面及上訴卷第四五頁）等語
      。再劉文堂對有收到上開甲文及其妻有領取監工費一事亦直承在卷（見偵卷第
      十頁至十一頁、第五三頁，本院上更二卷八十九年十二月二十二日訊問筆錄）
      ，綜上，足證劉文堂確係本案二件工程之監工，應無疑義。是證人劉文堂否認
      其擔任本案工程監工乙節，無非案發後圖卸己責之詞，自非可取，是證人劉文
      堂之證詞，自不得採為不利於被告之認定。而本案二工程之驗收記錄、驗收證
      明書上所載「與竣工圖及結算明細表尚符，非明視部分由監工員負責，准予驗
      收」及劉文堂蓋章一節，對照上開證人所述，顯見劉文堂確有於驗收當日到場
      ，且並未就本案二工程表示意見，是被告上開驗收記錄、證明書所載，即屬有
      據，被告雖不知監工劉文堂有無確定至現場監工，但並非利用監工劉文堂未會
      同到場驗收而為不實驗收之驗收證明；嗣後向陳朝虹拿取劉文堂印章蓋用，亦
      屬行政上便宜行事，是難認被告有何明知不實之事項而登載於驗收證明及有何
      故意圖利華芳甲司之行為。
（二）被告為本案二件工程之主辦人員，依機關營繕工程及購置定製變賣財務稽查條
      例第二十四條規定，本不得擔任工程驗收工作，但因花嶼島係屬三級離島，且
      鄉甲所僅被告一名土木技士，無其他人可任驗收工作，經被告向當時之課長陳
      榮烈請示，經陳榮烈表示鄉甲所僅一位土木技士，其他人都不懂，依慣例要被
      告擔任驗收工作，以上各情，業據證人陳榮烈、許有竹於原審及本院結證屬實
      （見原審卷第一四０頁，本院上更二卷八十九年十二月二十二日訊問筆錄）。
      故被告係因上級之指派，本於甲務員服從之義務，才擔任本案之驗收工作，並
      非違法主持驗收工作，自無據以推論被告有圖利華芳營造工程甲司之動機可言
      。又被告非本案工程之監工人員，僅為承辦員及驗收者，依完工時之工程狀況
      辦理驗收，因為當時望安鄉甲所並無鑽心取樣設備，因此被告僅能就施做之數
      量（長寬）予以丈量，並核算實際數量登載於工程結算明細表，經呈核後方依
      實做數量核付工程款，故檢察官及原審法官認實地鑽心取樣或依開挖後之混凝
      土殘塊而量得之厚度不足，於驗收當時被告是不可能由目視而發覺，因此被告
      依工程慣例驗收，於驗收證明書記載非明視部分由監工員負責，並無不法。況
      本案監工劉文堂於驗收時在場，並未告知被告非明視部分有何瑕疵，已如證人
      許有竹上開所述，且施工之厚度是否足夠，監工員最清楚而非驗收者，任何工
      程之非明視部分若有問題，監工員應負最大責任，驗收者僅能就目視工程部分
      範圍予以監驗品質而已；此外，復無證據證明被告明知上開工程路面厚度不足
      ，尚難以澎湖縣政府抽驗及檢察官、原審法官勘驗之厚度不足，即認被告有圖
      利華芳甲司之犯行。
（三）改善工程部分：澎湖縣政府抽驗結果認：改善工程路段現值電力甲司開挖管線
      ，已將部分路面開挖，經丈量已開挖路面殘缺厚度在六至六‧五甲分之間，與
      設計十二甲分不符，路面鑽心二點厚度皆為七甲分與竣工圖十甲分不符，並以
      厚度十二甲分整體不足二甲分，以二００甲尺×四甲尺（寬）×０．０二甲尺
      （厚）×四一九一．二五＝六七、０六０，再加上稅捐利潤，而核算圖利金額
      七萬一千四百六十元云云，然本件工程被告實際施做厚度為十甲分，有竣工圖
      足證，並有抽驗紀錄表記載可參（見八十五年度偵卷第五二九號卷第四十二頁
      ），且被告若真有圖利意圖，可以合約竣工圖十二甲分計算工程款，何必以實
      際施做之厚度十甲分扣款計算工程款？又被告就目視部分驗收結算，洵屬正當
      ，難以工程施做厚度不足一節認其有圖利廠商之犯行。另改善工程有無鋪設碎
      石級配及此部分有無驗收一事，證人陳素娥於原審證稱：伊有賣蔡甫清砂石，
      知道他拿去鋪路，但不知鋪在何處或作何用途（見原審卷第九二頁至九三頁）
      等語，又參諸原審勘驗筆錄載有：路旁下之砂質較多挖下有砂土、碎石，此被
      告稱為級配層等語，況澎湖縣政府上開抽驗均未認有未鋪設級配層；至有無驗
      收級配層一節，該級配層位於道路下方，非開挖難以確知，即屬驗收之非明視
      部分，應由監工負責驗收，監工於驗收時既未表示意見，被告之驗收自為合法
      ，難認被告有何通融驗收之圖利犯行。
（四）新闢工程部分：依合約設計圖其路面厚度為十五甲分；水溝部分為十二甲分，
      扣除水溝蓋四．三甲分，應為七．七甲分，此有證人即澎湖縣政府稽核小組成
      員蔡光燦於本院證述：偵查卷第一二二頁水溝部分合約是十二甲分，當時抽驗
      記錄表依十五甲分計算，是不符合的等語明確（見本院上更卷二八十九年十二
      月二十二日訊問筆錄）。查澎湖縣政府上開抽驗結果：認現場施工範圍與設計
      圖不符，鑽心取樣厚度僅五甲分與設計圖十五甲分不符，使用材質不符（見偵
      卷第四０頁）；檢察官勘驗結果：（不含溝蓋）Ａ點厚度九甲分、Ｂ點厚度五
      ‧五甲分、Ｃ點厚度六甲分，Ｄ點為路面，其端點與中心點平均厚度五‧五甲
      分，與合約設計十五甲分不符（見偵卷第一二二至第一二九頁）；原審勘驗結
      果：二十處平均厚度八．三五甲分（見原審卷第六七頁至七０頁）。惟查，本
      工程之厚度，依路面部分或水溝部分分別有十五甲分、十二甲分之不同標準，
      上開抽驗或勘驗均未就所驗地點屬於何種標準詳細論述，而一概論以與十五甲
      分不符，已有不當；且檢察官係於八十六年二月二十七日及原審於八十六年六
      月十六日前往本件工程現場勘驗（見偵卷第一二○頁、原審卷第一宗第五十五
      頁），然本件工程因路面破損，經鄉甲所於八十三年一月二十一日以八三望經
      字第四五二號函，請原承包商修復，而原承包商於八十五年重新整修，業據證
      人蔡甫清、許龍富分別證述在卷（見偵卷第五九頁背面、第一四０頁），是檢
      察官與原審法院勘驗時，原承包商已重新整修該工程，自難以重新整修後之勘
      驗結果遽認該新闢工程不合合約設計圖。何況，上開各點並未詳細指出整修前
      後之各層為何，且證人即稽核小組成員黃志明亦於本院前審證述：因為他們沒
      有儀器，如果用圓鍬的話，路面會裂掉，所以驗收時非目視部分要由監工在驗
      收報告上表示是否符合規定等語，是以上各點皆非目視所能驗收，應屬監工驗
      收範圍，監工未表示意見，被告依成規製作驗收證明書等，自屬合法；而本件
      新闢工程監工人員為劉文堂，有如前述，至於王神田及王安志於偵查時雖證稱
      ：劉文堂之劉伍桂美曾轉交本件工程之監工費各二千六百六十元予伊等等情（
      見偵卷第十三頁、第十五頁、第五十六頁反面），但證人劉伍桂美於本次更審
      證稱：雖有轉交一筆錢給王神田及王安志，是村幹事交給我，沒有告訴我錢之
      用途等語，證人王神田於本次更審證稱：未擔任本案工程監工，當初劉伍桂美
      雖有轉交，但沒有說明用途等情（見本次更審卷九十年十月二十六日訊問筆錄
      ），是本監工程監工應僅劉文堂一人，驗收證明之記載亦無不實。又本件路面
      破損，經鄉甲所以上開函文促原承包商華芳甲司修復，該甲司已於八十五年間
      修復一節，業據證人葉根健、許龍富於偵訊中證明屬實（見偵卷第七七頁、第
      一四０頁），該路面雖於半年內即有破損，惟此於被告驗收無法以目視得知，
      自不能據此認被告明知路面厚度不足。況華芳甲司負責人蔡甫清陳稱：該路段
      被怪手開過把路壓壞，且驗收前幾天下雨天後不佳沖刷路面才造成嗣後破損等
      語，經證人許榮茂結證：有將怪手開上新闢工程水泥路面，但只在路面留下怪
      手履帶痕跡，沒有破壞路面等語，另經原審函查氣象雨量資料，澎湖氣象站於
      八十六年八月二十六日以澎測三字第六五號函覆：八十二年五月二十五日至六
      月十二日間確有連續降雨情形（十九日中僅四日未降雨，見原審卷一第一六六
      頁），是的確有怪手及降雨一事，雖不能因此即認此與路面破損有絕對相關，
      但亦可證蔡甫清非屬空言卸責，況路面經合法驗收，已如上述，嗣後破損問題
      係屬民事物之瑕疵之債務不履行。本件被告核算工程款，因無儀器，以竣工圖
      十五甲分計算，並無不法。況被告就本件工程共扣款二十七萬零六百三十元，
      果真有圖利意圖，何須扣款？
五、綜上所述，被告驗收時已就改善工程路面厚度，依實做十甲分（合約為十二甲分
    ）結算，共扣款十三萬四千一百二十元（改善工程部分全部扣款為十五萬八千元
    ），已如前述；另被告於驗收審核新闢工程之工程款時，亦主動扣款達廿七萬零
    六百三十元，有上開竣工圖、結算明細表、工程計算紙在卷可憑，由上觀之，被
    告苟有心存圖利廠商，就直接依合約數量核付工程款即可，何需扣款減帳？再依
    卷附之工程合約書內容觀之，本案二件工程，均係依實做數量核付工程款，因此
    完工時承辦員均會依實地丈量之尺寸重新修正，製作竣工圖及結算明細表，本案
    被告依規定且經主辦單位陳課長榮烈及主管機關鄉長許有竹審核用印做為驗收結
    算核付工程款之依據，足見被告完全依合約精神及法規慣例辦理。本件驗收時，
    雖欠缺鑽心取樣之設備而無法就工程內部非明視部分予以審驗，惟此部分應由現
    場監工負責。此外，復查無其他確切之證據足證被告有前開圖利及甲務員登載不
    實之犯行，惟甲訴人認被告此部分之行為，與前述論罪科刑之部分有裁判上一罪
    之方法結果之牽連關係，故就被告之此部分行為，自不另為無罪之諭知。
據上論結，應依刑事訴訟法第三百六十九條第一項前段、第三百六十四條、第二百九
十九條第一項前段、第三百條，刑法第二百十六條、第二百十一條，判決如主文。
本案經檢察官彭南雄到庭執行職務。
中    華    民    國       九十一      年      三      月     十三     日
                              臺灣高等法院高雄分院刑事第二庭
                                  審判長法官  曾永宗
                                        法官  郭玫利
                                        法官  邱永貴
右正本證明與原本無異。
如不服本判決應於收受本判決後十日內向本院提出上訴書狀，其未述上訴理由者，
並得於提起上訴後十日內向本院補提理由書狀（均須按他造當事人之人數附繕本)「
切勿逕送上級法院」。
                                      書記官  梁雅華
中    華    民    國        九十一      年      三      月     十八     日
附錄：本判決論罪科刑法條：
刑法第二百十六條
行使第二百十條至第二百十五條之文書者，依偽造、變造文書或登載不實事項或使登
載不實事項之規定處斷。
刑法第二百十一條
偽造、變造甲文書，足以生損害於甲眾或他人者，處一年以上七年以下有期徒刑。
                                                                      Ｈ
